【裁判字號】    97,家訴,158
【裁判日期】    980227
【裁判案由】    確認婚姻成立
【裁判全文】
臺灣臺北地方法院民事判決             97年度家訴字第158號
原      告  乙○○
被      告  丙○○
訴訟代理人  黃榮謨律師
            張瓊文律師
上列當事人間請求確認婚姻關係存在事件，本院於中華民國98年
2月16日言詞辯論終結，判決如下：
    主    文
確認原告與被告之婚姻關係存在。
訴訟費用由被告負擔。
    事實及理由
壹、程序方面
    按確認法律關係之訴，非原告有即受確認判決之法律上利益
    者，不得提起，民事訴訟法第247條第1項前段定有明文。而
    所謂即受確認判決之法律上利益，係指因法律關係之存否不
    明確，致原告在私法上之地位有受侵害之危險，而此項危險
    得以對於被告之確認判決除去之者而言，故確認法律關係成
    立或不成立之訴，苟具備前開要件，即得謂有即受確認判決
    之法律上利益，最高法院42年度臺上字第1031號判例意旨可
    供參酌。本件原告以兩造在民國95年3月22日簽訂離婚協議
    書上之證人戊○○、丁○○二人，並不知兩造有離婚之實情
    ，亦未有在場為離婚之見證，故兩造間之協議離婚並未生效
    ，是兩造間婚姻關係是否存在其私法上地位不明，有以確認
    之訴除去之必要，則原告有受確認判決之法律上利益，合先
    敘明。
貳、實體方面：
一、本件原告主張兩造於90年1月18日結婚，婚後育有一子一女
    ，嗣於96年10月22日簽訂離婚協議書，並以該協議書向戶政
    機關辦理離婚登記，惟上開協議書上證人戊○○、丁○○之
    簽名、蓋章均非該等證人親自所為，不知兩造有離婚之實情
    ，亦未有在場為離婚之見證，故兩造間之協議離婚並未生效
    。又本件係因伊本身之信用不佳，無法向銀行申辦貸款，被
    告為助伊能順利向銀行申辦青年創業貸款，方協議兩造假離
    婚，蓋辦理青年創業貸款不能投保勞健保，而被告於97年6
    月10日始為兩造之子馬睿鈞投保公司之勞健保，且伊持有被
    告最新有效之身分證影本等情，足證被告就貸款一事知情，
    兩造實無離婚之真意，為此提起本件訴訟。並聲明：請求確
    認原告與被告間之婚姻關係存在。
二、被告則以證人戊○○、丁○○雖未於簽訂離婚協議書時在場
    ，惟確知兩造有離婚之合意，並親自提供印章及身分證正本
    供兩造辦理協議離婚，故兩造有離婚真意，有二位證人簽章
    之書面協議，向戶政事務所申請辦理離婚戶籍登記，其離婚
    應屬有效；又辦理貸款係針對借款人之信用予以徵信，與借
    款人有無婚姻關係無涉，況伊於兩造協議離婚時尚未就業，
    並無工作收入，無法向銀行貸款。至伊係於工作穩定後，始
    於97年6 月10日將兩造之子馬睿鈞加入公司之勞健保，不得
    僅憑馬睿鈞係事後加保即認伊對貸款之事知情，故原告之訴
    並無理由等語置辯。並聲明：請求駁回原告之訴。
三、本件兩造於90年1月18日結婚，嗣於95年3月22日簽訂離婚協
    議書，並持該離婚協議書辦理離婚戶籍登記，有原告所提之
    戶籍謄本、離婚協議書影本在卷可憑，且為兩造所不爭執，
    自堪信為真實。
四、原告主張兩造協議離婚，係為申辦青年創業貸款而為之通謀
    虛偽意思表示，並無離婚之真意乙節，為被告所否認，並以
    前開情詞抗辯，是本件爭點厥為：兩造間於95年3 月22 日
    之協議離婚是否生效？
五、得心證之理由
  (一) 按離婚真意著重於當事人「內心」真意，當事人「內心
       」是否真有解消婚姻關係之意思，始為判斷有無虛偽離
       婚之關鍵。民法第87條通謀虛偽表示無效之規定，原則
       上採取意思說，尊重當事人之內心意思，例外採表示說
       ，不得對抗善意第三人，故是否為通謀虛偽之離婚，取
       決於當事人之內心真意是否有離婚意思。經查，原告主
       張其以被告之名義，與訴外人蕭志忠、甲○○共同於96
       年10月16日委任企業家專業顧問股份有限公司向台灣企
       銀申請青年創業貸款，於同月24日辦理鈞聿有限公司設
       立登記，嗣因未達評分標準，遭台灣企銀於同年12月25
       日退件之事實，有「申請創業貸款案件」
       委任契約、公司設立登記表、台灣企銀退件函、公司章
       程、股東同意書之影本在卷可稽。又查，證人甲○○到
       庭具結證稱：「一開始我是要和原告一起辦貸款，但原
       告的銀行負債太多所以無法辦理，被告的資格沒有問題
       ，但是兩造是婚姻關係，企業家公司代表建議如果單身
       ，就不會去查配偶的資料，最後兩造同意去辦理貸款。
       在辦理的過程中有一、二個月，之前他們本來是正常的
       夫妻。我時常進出兩造的家裡，他們離婚是為了辦理青
       年創業貸款」等語（見98年1 月15日言詞辯論筆錄），
       依此，原告於96年10月16日以被告之名義委託公司辦理
       青年創業貸款事宜，並於同月22日與被告辦理離婚登記
       後，復於同月24日辦理公司設立登記，依一般經驗法則
       ，離婚後之夫妻尚以配偶之名義申辦公司及創業貸款事
       宜，誠屬罕見；又依卷附戶籍謄本所載，被告於97年7
       月14日始遷出戶籍，亦即兩造於96年10月22日辦理離婚
       登記後，被告之戶籍近9 個月始遷出兩造住所地，亦與
       一般常理有違。換言之，兩造簽署離婚協議書與申辦青
       年貸款之時間一致，則兩造內心是否確有離婚之真意，
       實非無疑。
  (二) 次按民法第1050條所謂二人以上證人之簽名，必須為證
       人之簽名，倘在離婚證書上為此簽名之人，並不能證明
       雙方當事人確有解消夫妻關係之意思合致，縱簽名於離
       婚證書，亦不能認為即屬該條之簽名；又「所謂二人以
       上證人之簽名，固不限於作成離婚證書時為之，亦不限
       於協議離婚時在場之人，始得為證人，然究難謂非親見
       或親聞雙方當事人確有離婚真意之人，亦得為證人」最
       高法院58年度台上字第129 號判決及68年度台上字第
       3792號判例可資參照。故兩願離婚，應以書面為之，並
       應有二人以上之證人，關於證人之簽名，固未限定須與
       離婚證書作成同時為之，但既稱證人，自須對於離婚之
       協議在場聞見或知悉當事人間有離婚之協議，始足當之
       。從而，倘在離婚證書上為此簽名之人，並不能證明雙
       方當事人確有解消夫妻關係之意思合致，縱簽名於離婚
       證書，亦不能認為即屬該條之簽名。質之兩造離婚之證
       人丁○○到庭具結證稱：「我當時蓋章是因為原告來找
       我，我就把我的印章拿給原告，當時我在原告店裡上班
       ，很像當時兩造不知道何人要辦理貸款，配偶欄中不能
       有名字，我就把我的印章給原告，當時他們沒有在現場
       蓋章，就把我的印章帶回去，我之前有見過被告，但是
       當時只有原告來找我，之前我也沒有聽兩造說過要離婚
       的事情。」、「我當時確實是將印章和身分證交給原告
       的。當時兩造是要辦理貸款才要先辦理離婚，好像是這
       樣利息會比較便宜。」等語（見97年10月27日言詞辯論
       筆錄），由是顯見證人丁○○於兩造簽立離婚協議書時
       並未在場，亦不知兩造有無離婚之協議，依上說明，該
       證人之簽名即與民法第1050條所定離婚之要件有間。
六、綜上，兩造簽訂離婚協議書上之證人之一，並未親見或親聞
    雙方確有離婚真意，即不備民法第1050條所定離婚之要件，
    則兩造之離婚並未生效。從而，原告訴請確認兩造間婚姻關
    係存在，於法洵屬有據，應予准許。
七、本件事證已臻明確，兩造其餘有關子女投保及原告持有被告
    之身分證影本等攻擊防禦方法與本件結果不生影響，爰不一
    一論述。
八、訴訟費用負擔之依據：民事訴訟法第78條。
中    華    民    國    98    年    2     月    27    日
                      家事法庭  法  官  李莉苓
以上正本係照原本作成。
如對本判決上訴，須於判決送達後20日之不變期間內，向本院
提出上訴狀。
中    華    民    國    98    年    3     月    3     日
                                書記官  王子方


司法院資訊處製作；財團法人民間司法改革基金會備份。
